【裁判字號】    89,簡上,44
【裁判日期】    921224
【裁判案由】    確定界址
【裁判全文】
臺灣新竹地方法院民事判決  八十九年度簡上字第四四號
    上  訴  人  甲○○
                乙○○
    上訴人即范  庚○○
    子軒之承當  辛○○
    訴訟人
    右四人共同
    訴訟代理人  曾肇昌律師
    複 代理 人  林淑芬      .
    被 上 訴人  交通部台灣區○道○○○路局
                            設台北縣泰山鄉黎明村半山雅七十號
    法定代理人  戊○        住.
    訴訟代理人  丁○○      住.
                己○○      住.
右當事人間確定界址事件，上訴人對於中華民國八十八年十一月三日本院竹北簡易庭
八十八年度竹北簡字第七七號第一審判決提起上訴，本院於九十二年十二月十日言詞
辯論終結，判決如左：
    主      文
上訴駁回。
第二審訴訟費用由上訴人負擔。
    事      實
甲、上訴人方面：
一、聲明：
（一）原判決第六、七、八項關於上訴人部分廢棄。
（二）確認上訴人庚○○、辛○○共有坐落新竹縣湖口鄉○○段七三三地號土地、上
      訴人甲○○所有坐落同地段七三七、七三八、七四三地號土地、上訴人乙○○
      所有坐落同地段七四四地號土地與被上訴人所管領坐落同地段七二七、七二六
      、七二五、七二四、七二三地號土地之界址為附圖一所示Ａ１、Ｂ１、Ｃ１、
      Ｄ１、Ｅ１、Ｆ１、Ｇ１、Ｈ１、Ｊ１九點連接之實線。
（三）第一、二審訴訟費用由被上訴人負擔。
二、陳述：除與原判決記載相同者予以引用外，補稱略以：
（一）上訴人等主張應以原審複丈成果圖紅線所示為兩造系爭土地界址，按該一界址
      線係於民國（下同）八十七年間辦理土地重測時，經內政部土地測量局第二測
      量隊測量員採較大範圍之鑑定各定點，並依舊地籍圖實地協助指界釘立界樁，
      認兩造系爭土地界址應係上訴人主張之紅線所示，並經兩造無異議公告確定，
      此有上訴人於原審所呈之系爭土地地籍圖、透明圖可稽。再以兩造所有系爭地
      界址，如依上訴人主張經公告確定之紅線部分界址線之透明圖，與重測前後之
      地籍圖及新竹縣新湖地政事務所於八十七年十二月十七日施測之複丈成果圖，
      甚至被上訴人起訴狀附圖所主張界址Ｇ、Ｈ、Ｉ、Ｊ、Ｋ、Ｌ各點連線參合比
      對結果均相符，如以被上訴人所主張之藍線套列比對，顯然是為掩飾因前開測
      量上之錯誤，致同地段六四二、六四五地號道地寬度由二‧三公尺變成七‧八
      公尺之錯誤，而使訴外人吳聲益等二十一人所有土地界址變動，面積差誤，為
      免衍生拆屋還地之訴訟，乃故將兩造系爭土地界址均往左挪移至上訴人所有系
      爭土地上（因上訴人所有土地係空地），犧牲上訴人所有權益，原審對此未加
      詳查即據予論判，至有未合。
（二）對被上訴人抗辯之陳述：
  １、被上訴人自承兩造所有系爭土地之面積、範圍，係其於六十三年間為興建中山
      高速公路徵收用地時，依當時地籍座標施測，並於實施埋設界樁、點交後，聲
      請地政機關辦理分割登記，並無錯誤。果係如此，則何以再依被上訴人主張係
      六十三年間地籍線施測結果，竟致上訴人等土地長度短少二公尺、寬度短少六
      公尺，面積亦短少約一百平方公尺，且致同地段六四二、六四五地號道地寬度
      由二‧三公尺變成七‧八公尺，顯然係為掩飾測量上之錯誤，而故將該地區土
      地全盤移位至上訴人真正所有土地，侵害上訴人權益，則該被上訴人主張之界
      址線即非正確的地籍線，亦非兩造所有系爭土地之界址自明。
  ２、茲依內政部土地測量局八九地測二字第一四三二四號鑑定書鑑定結果第（四）
      項說明：「本案竹九段七二七、七二六、七二五、七二四、七二三、七二二地
      號所有權人（即被上訴人）主張系爭界址依新竹縣新湖地政事務所鑑測成果位
      置，惟現場並未發現該所鑑界樁位，無法實地測量其位置並標示於鑑定圖上」
      。據此，新竹縣新湖地政事務所於原審中所施測之成果圖既無現場界樁位，原
      判決認新湖地政事務所係依舊地籍圖施測，被上訴人指稱依該所製作之成果圖
      附圖Ｂ、Ｃ、Ｄ、Ｅ、Ｆ、Ｇ、Ｈ、Ｉ、Ｊ九點連接之虛線即為兩造系爭土地
      之界址，即有疑問。
  ３、甚且，何以均稱以重測前地籍圖之經界線位置施測，原審新湖地政事務所依所
      標示重測前地籍圖經界線Ｂ、Ｃ、Ｄ、Ｅ、Ｆ、Ｇ、Ｈ、Ｉ、Ｊ各點連接之虛
      線，計算系爭土地重測前、後面積，上訴人所有系爭土地面積竟減少七三‧○
      二二平方公尺，被上訴人部分僅減少四‧○五八平方公尺；而如依內政部土地
      測量局所標示重測前地籍圖經界Ｌ、Ｍ、Ｎ、Ｐ、Ｑ、Ｒ、Ｓ、Ｔ、Ｕ各點連
      接之點線，計算系爭土地重測前、後面積，上訴人所有系爭土地面積減少三二
      ‧○三二平方公尺，被上訴人部分減少四一‧○四九平方公尺？則重測前地籍
      圖之經界線究竟何者為真？何以均以重測前地籍圖之經界線位置施測計算系爭
      土地重測前、後面積差異如此之大？
三、證據：除於原審已提出者予以引用外，補提系爭土地地籍圖謄本、計算系爭土地
    重測前、後面積比較表影本二份，並請求調閱系爭土地重測前、後經界線地籍圖
    、透明圖以供比對，並聲請傳訊新竹縣新湖地政事務所及內政部土地測量局測量
    員到庭說明。
貳、被上訴人方面：
一、聲明：
（一）上訴駁回。
（二）第二審訴訟費用由上訴人負擔。
二、陳述：除與原判決所載及被上訴人主張仍予引用外，補稱略以：
（一）系爭界址並非不明，查系爭界址之「土地界標」樹立多年目前仍存在（詳原審
      八十八年五月十七日訴狀所附證七照片），上訴人等主張之土地界址不僅與目
      前仍存在土地界標不符，其位置也與道路邊樁座標不符（詳起訴狀所附道路邊
      樁座標表），甚至將使道路線形與道路前後相鄰界標無法對齊，形成「凹」型
      奇怪線形，係源起於地籍圖重測時內政部土地測量局第二測量隊作業謬誤所致
      ，所以被上訴人依最高法院五十二年台上字第一一二三號判例及司法院大法官
      會議釋字第三七四號解釋，起訴請求確認土地界址，合先敘明。
（二）內政部土地測量局八九地測二字第一四三二四號鑑定書鑑定結果第（四）項說
      明：「本案竹九段七二七、七二六、七二五、七二四、七二三、七二二地號所
      有權人主張系爭界址依新湖地政事務所鑑測成果位置，惟現場並未發現該所鑑
      界樁位，無法實地測量其位置並標示於鑑定圖上」。經查原審係委託新竹縣新
      湖地政事務所依原土地界址鑑測後、道路線形及前後界址繪製成果圖，被上訴
      人於八十九年六月二十三日現場施行勘測時主張：「界址維持原審藍線位置，
      以目前土地上界標為準」。且原審法官當場命地政測量人員「就兩造指界位置
      及參考鄰近土地之界址標示：：：」。其實雖原審未指示地政人員於實地埋設
      界樁，但已有成果圖，俟判決確定即可依成果圖測立界樁。故本院委託測量人
      員只要依原審成果圖套圖、或請新湖地政事務所實地測設界樁交予土地測量局
      施測、或依原審測量單位座標資料即可標示於鑑定圖上，惟內政部土地測量局
      測量人員未依上開方式辦理，亦遺漏現場原土地界址，又未參考道路線形及道
      路相鄰二土地界址（例鑑定圖所示九七四與七二一地號），顯然與本院指示不
      符。
（三）被上訴人所管有系爭土地，係於六十三年間為興建中山高速公路所徵購之用地
      ，當時係依據地籍座標測設，並於實地埋設用地界樁，點交當時台灣省地政局
      測量總隊（內政部土地測量局前身）辦理地籍分割，被上訴人依測量總隊所送
      分割成果辦理用地徵購補償（補償費由上訴人甲○○等人領迄），並依設計興
      建湖口服務區○○○○道路工程。事隔二十餘年均無界址爭議，嗣後於八十七
      年間內政部土地測量局辦理該地區地籍圖重測，誤將系爭土地界址移設於現有
      道路（含排水溝）上，與現地仍存在之用地界樁相差達六公尺，且線形與重測
      前地籍圖亦不一致，有明顯錯誤，案經被上訴人向本院竹北簡易庭提起確認界
      址之訴，經原審囑託新湖地政事務所鑑測，該所依重測前地籍圖鑑測之成果即
      成果圖藍線所示，原審參合比對重測前地籍圖，無任何出入，並判決系爭土地
      應以成果圖藍線為準，應屬正確。
（四）內政部土地測量局八九地測二字第一四三二四號鑑定書鑑定結果第（三）項說
      明：圖示Ｌ：Ｍ：Ｎ：Ｐ：Ｑ：Ｒ：Ｓ：Ｔ：Ｕ連接點線係依據重測前地籍圖
      經界線經測定後之座標展繪於重測後五百分之一地籍圖上。查該連接線雖似折
      衷說，然其與連絡道路地籍經界線仍然出現二處較小凹陷，與重測前地籍圖為
      一平順之弧線仍有不符，道路寬度還是不足二至四公尺，足以應證原判決並無
      錯誤，應予維持。
（五）綜上所述，上訴人等主張之界址，實為地籍圖重測作業謬誤所致，不僅原審囑
      託之測量單位新湖地政事務所鑑測測定認為非原界址，縱本院委託之內政部土
      地測量局鑑定書鑑定結果也未認可，而折衷以圖示Ｌ：Ｍ：Ｎ：Ｐ：Ｑ：Ｒ：
      Ｓ：Ｔ：Ｕ連接點線提供本院參考，故上訴人以重測作業謬誤之界址為主張，
      顯然無理由。
三、證據：除於原審已提出者予以引用外，補提出中山高速公路第四十二標新建工程
    竣工圖、系爭土地五百分之一土地測量局地籍鑑定膠片圖、重測前地籍圖放大五
    百分之一地籍膠片圖、重測前徵收地籍圖一千二百分之一地籍膠片圖、原審及本
    院委託測量成果圖及上訴人主張界址比較膠片圖、原審認定及本院委託測量、上
    訴人主張界址比較圖、原審判決放大五百分之一地籍圖、被上訴人依地籍坐標轉
    換後展繪圖各一件、現場照片四幀為證，並聲請傳訊內政部土地測量局測量員。
參、本院依職權函請囑託內政部土地測量局依兩造指界位置及參考鄰近土地之界址標
    示測量系爭土地界址。
    理      由
一、按「訴訟繫屬中為訴訟標的之法律關係，雖移轉於第三人，於訴訟無影響。但第
    三人如經兩造同意，得聲請代當事人承當訴訟」，民事訴訟法第二百五十四條第
    一項定有明文。本件上訴人丙○○於提起上訴後之九十一年一月四日，將系爭坐
    落新竹縣湖口鄉○○段七三三地號土地出賣予庚○○、辛○○，並於同年二月四
    日登記完峻，有土地登記謄本一紙附卷可稽，是依前開規定，為訴訟標的之法律
    關係雖已移轉於第三人即庚○○、辛○○，於本件訴訟繫屬無影響。然因庚○○
    、辛○○聲明承當訴訟，被上訴人亦表同意，則本件由上訴人庚○○、辛○○承
    當訴訟並無不合，合先敘明。
二、本件被上訴人起訴主張其所管領之坐落新竹縣湖口鄉○○段七二七、七二六、七
    二五、七二四、七二三等地號國有土地與上訴人庚○○、辛○○（即丙○○之承
    當訴訟人）共有坐落同段七三三地號、上訴人甲○○所有坐落同段七三七、七三
    八、七四三地號、上訴人乙○○所有坐落同段七四四地號土地相毗鄰，於八十七
    年間因內政部土地測量局辦理地籍圖重測，誤將系爭土地界址移設於現有道路上
    ，致原告所管領之前開土地位置及面積均有所變更短少，依法由地政機關調處後
    ，爭執猶存，爰提起本訴，請求確認兩造土地之界址如附圖二所示藍線位置。
三、上訴人則以：系爭土地於八十七年間辦理土地重測時，經內政部土地測量局第二
    測量隊測量員採較大範圍之鑑定各定點，並依舊地籍圖實地協助指界釘立界樁，
    認兩造系爭土地界址應係上訴人主張之如附圖一所示Ａ１、Ｂ１、Ｃ１、Ｄ１、
    Ｅ１、Ｆ１、Ｇ１、Ｈ１、Ｊ１九點連接之實線，並經兩造無異議公告確定，如
    依被上訴人所主張之界址計算系爭土地重測前、後面積，上訴人所有系爭土地長
    度將短少二公尺、寬度短少六公尺，面積減少七三‧○二二平方公尺，且致同地
    段六四二、六四五地號道地寬度由二‧三公尺變成七‧八公尺，顯然係為掩飾測
    量上之錯誤，而故將該地區土地全盤移位至上訴人真正所有土地等語，資為抗辯
    。
四、被上訴人起訴主張其所管領之坐落新竹縣湖口鄉○○段七二七、七二六、七二五
    、七二四、七二三等地號國有土地與上訴人庚○○、辛○○共有坐落同段七三三
    地號土地、上訴人甲○○所有坐落同段七三七、七三八、七四三地號土地、上訴
    人乙○○所有坐落同段七四四地號土地土地相毗鄰，嗣於八十七年間因辦理地籍
    圖重測，致原告所管領之前開土地位置及面積均有所變更短少等情，業據提出系
    爭土地登記簿謄本為證，並為上訴人所不爭執，堪信為真實；然上訴人關於系爭
    土地界址部分，則以右開情詞為辯。經查：
（一）系爭土地界址，經原審囑託新竹縣新湖地政事務所派員會同到場履勘鑑測，並
      由原審指示測量員綜依四鄰可靠界址及兩造指界所示進行鑑測，其中如附圖二
      所示藍線位置（即原審判決附圖所示Ａ、Ｂ、Ｃ、Ｄ、Ｅ、Ｆ、Ｇ、Ｈ、Ｊ九
      點連接之虛線），為依被上訴人指界鑑測之結果，製有勘驗筆錄及複丈成果圖
      在卷可憑（見原審卷第一卷一０二至一０七頁），而該鑑測結果，與新竹縣新
      湖地政事務所八十八年十月五日（八八）新湖地所二字第五一六八號函檢送之
      地籍透明圖（見原審卷第二卷九十頁）所示系爭土地界址，以及被上訴人於原
      審及本院提出之六十三年間系爭土地地籍透明圖（同上卷第九一頁、本院卷第
      一四五、一四六頁）參合比對，均無何出入。反之，如以上訴人指界鑑測所得
      如附圖一所示Ａ１、Ｂ１、Ｃ１、Ｄ１、Ｅ１、Ｆ１、Ｇ１、Ｈ１、Ｊ１九點
      連接之實線，與前開六十三年間系爭土地地籍透明圖比對結果，二者地籍線形
      明顯不一致。且系爭新竹縣湖口鄉○○段七二七、七二六、七二五、七二四、
      七二三等地號（重測前為鳳山崎段鳳山崎小段五之一八五、五之一八八、五之
      一八九、五之一九二、五之一九三）土地，係被上訴人於六十三年間為興建中
      山高速公路所徵收以供開闢道路使用，此為上訴人所不爭，復有中山高速公路
      第四十二標新建工程竣工圖一件可資佐證，如依前開上訴人所主張之界址線，
      將使道路線形與道路前後相鄰地籍經界線無法對齊，而致被上訴人所管領供作
      道路使用之系爭土地路段，路面明顯往內縮減，應非正確。
（二）又本院囑託內政部土地測量局就兩造指界位置及參考鄰近土地之界址標示，依
      據重測前地籍圖測繪結果，認附圖一所示Ｌ：Ｍ：Ｎ：Ｐ：Ｑ：Ｒ：Ｓ：Ｔ：
      Ｕ之連接點線為兩造系爭土地經界線，有該局八十九年十月三日八九地測二字
      第一四三二四號函及後附之鑑定書、圖附卷可稽。惟查前揭Ｌ：Ｍ：Ｎ：Ｐ：
      Ｑ：Ｒ：Ｓ：Ｔ：Ｕ連接點線係依據重測前地籍圖經界線經測定後之座標展繪
      於重測後五百分之一地籍圖上，位置雖居於兩造主張之界址線間，然其與連絡
      道路地籍經界線仍然出現二處較小凹陷，而與重測前地籍圖為一平順之弧線有
      所不符，再鑑定人即內政部土地測量局測量員劉榮增亦到庭結稱：「：：我是
      用舊地籍圖套繪的，實際現況的位置與和舊地籍圖並不十分相同，以房屋為取
      樣的話，界址會偏向被上訴人主張的界址，以田為取樣的話，界址會偏向上訴
      人主張的位置，在兩邊無法取樣的情形下，我是以三角點以座標轉換方式虛擬
      來取得測量的參考資料」、「現場的水泥樁和圍牆、水溝我都有測過，如果用
      上開標準來測繪是比較接近高工局所主張的界址，但是因為當初法官也沒有指
      示我標示現場位置，而高工局也是叫我用舊地籍圖來套繪，所以我才沒有標示
      出」等語，足見內政部土地測量局係以座標轉換方式虛擬三角點測繪，此與被
      上訴人主張其於六十三年徵收時，係用地籍三角點實地引測有所不同，是縱內
      政部土地測量局係採較大範圍之測量，惟與六十三年間被上訴人徵收所採測量
      方式所有不同，是否符合實際，仍有可疑。又被上訴人所管領之系爭土地係於
      六十三年間為興建中山高速公路所徵收已如前述，被上訴人復主張當時係依據
      地籍座標測設，並於鑑測後實地埋設水泥界樁辦理地籍分割及徵購補償，埋設
      水溝設施並開闢道路，並提出現場照片四幀為證。查被上訴人雖不能舉證證明
      照片中之水泥界樁（見本院卷一八七頁）即為六十三年間經台灣省地政局測量
      總隊（即內政部土地測量局前身）確認之界址，然被上訴人徵收土地目的為供
      道路使用，則其於路邊埋設水溝設施乃屬當然，徵諸常情，被上訴人既經鑑測
      後交由台灣省地政局測量總隊辦理地籍分割，再依測量總隊所送分割成果辦理
      用地徵購補償，則少有可能將水溝設施埋設於他人之土地上，而前開水泥樁和
      水溝位置經實地引測均甚接近被上訴人所主張之界址，業據證人劉榮增證述如
      前，如依上訴人所主張之界址線及內政部土地測量局所測繪之前揭Ｌ：Ｍ：Ｎ
      ：Ｐ：Ｑ：Ｒ：Ｓ：Ｔ：Ｕ連接點線，則水溝及水泥界樁均將落於他人私有土
      地上，則當初鑑測後再辦理地籍分割及徵購補償之目的何在？是本院認內政部
      土地測量局測量結果，應非實際經界線。
（三）再按土地重新實施地籍測量時，土地所有權人應於地政機關通知之限期內，自
      行設立界標，並到場指界。逾期不設立界標或到場指界者，得依左列順序逕行
      施測：一、鄰地界址。二、現使用人之指界。三、參照舊地籍圖。四、地方習
      慣，土地法第四十六條之二第一項定有明文，此為界址經重測後之認定依據，
      是確定界址時，須參酌鄰地之界址、現使用人之指界、地籍圖、土地現狀等相
      關事項，予以綜合判斷後加以認定界址線，不得僅依單方片面之指界為準，且
      鑑測結果，兩造間土地面積有所增減，並與土地登記簿所載者有間，但此或係
      測量技術精密度不同、天然地形變動、土地分割移轉，以及人為界址變動等原
      因所致，是確定界址，亦不專以土地面積是否增減為其認定標準，尚需參酌現
      鄰地界址、所有權人之指界、舊地籍圖等因素認定之。本件上訴人辯稱其所有
      之系爭土地如依原審所認定之界址計算系爭土地重測前、後面積，上訴人所有
      系爭土地面積將減少七三‧○二二平方公尺，被上訴人部分僅減少四‧○五八
      平方公尺，且致同地段六四二、六四五地號道地寬度由二‧三公尺變成七‧八
      公尺等語，惟經界訴訟係在確定相鄰土地間不明之界址所在，與土地所有權之
      歸屬及面積之增減無涉，又各筆土地之面積，與該筆土地四鄰之界址均有關，
      並非單依個別界址而決定，況依上訴人之指界及內政部土地測量局之前開鑑測
      結果，上訴人所有土地面積仍較登記面積減少，是亦不能僅憑土地面積增減作
      為判斷界址之依據。
五、綜上所述，兩造間土地之界址應為如附圖二所示之藍色連線（即原審判決附圖所
    示Ａ、Ｂ、Ｃ、Ｄ、Ｅ、Ｆ、Ｇ、Ｈ、Ｊ九點連接之虛線），堪予認定。上訴人
    主張系爭土地界址為如附圖一所示Ａ１、Ｂ１、Ｃ１、Ｄ１、Ｅ１、Ｆ１、Ｇ１
    、Ｈ１、Ｊ１九點連接之實線，尚不足採，原審據此認定兩造土地界址，洵屬正
    當，核無不合。上訴意旨指摘原判決不當，求予廢棄改判，為無理由，應予駁回
    其上訴。
六、本件事證已臻明確，兩造其餘攻擊防禦方法及所提之證據，經審酌後對判決之結
    果不生影響，爰不一一條論列，附此敘明。
七、據上論結，本件上訴為無理由，依民事訴訟法第四百三十六條之一第三項、第四
    百四十九條第一項、第七十八條，判決如主文。
中      華      民      國    九十二    年      十二    月    二十四    日
                                    臺灣新竹地方法院民事第二庭
~B審判長法      官  吳上晃
~B      法      官  滕治平
~B      法      官  楊明箴
右為正本係照原本作成。
不得上訴。
~B法院書記官  許麗汝
中      華      民      國    九十二    年      十二    月    二十九    日


司法院資訊處製作；財團法人民間司法改革基金會備份。
